【裁判字號】    94,家訴,39
【裁判日期】    951103
【裁判案由】    請求確認繼承權存在
【裁判全文】
臺灣士林地方法院民事判決              94年度家訴字第39號
原      告  乙○○○
                      2段13.
訴訟代理人  王盈智律師
被      告  丙○○○
上列當事人間請求確認繼承權存在事件，本院於民國95年10月20
日言詞辯論終結，判決如下：
    主  文
原告之訴駁回。
訴訟費用由原告負擔。
    事實及理由
一、原告起訴主張：
    原告係於民國18年11月21日由生父蔡清地（池）及生母蔡潘
    真所生，斯時因家庭因素自幼即以童養媳之身分出養給養父
    阮六江及養母阮游隨柳，原告因而改姓名為阮蔡花足。嗣因
    原告與張印結婚，並於38年1 月間辦理結婚登記，且同時與
    養父母終止收養關係（即終止童養媳之關係），原告已回歸
    本生父母之家庭，即為生父蔡清地（池）及生母蔡潘真之女
    ，原告並恢復本姓及冠夫姓後改為乙○○○。詎日前接獲台
    北縣汐止市戶政事務所之公函，要求原告前往補填養父阮六
    江及養母阮游隨柳之姓名，原告甚感疑惑，經向承辦人員詢
    問後，乃知係因原告即其胞妹丙○○○向戶政事務所申請辦
    理變更、更正登記，以排除原告對於生父之繼承權，為此原
    告不得不提起本件確認之訴，以確認原告對被繼承人蔡清地
    （池）之繼承權存在。爰起訴聲明：(1)確認原告對被繼承人
    蔡清地（池）之繼承權存在。(2)訴訟費用由被告負擔。
二、被告則以：原告自小就以「媳婦仔」之身分抱養給阮六江、
    阮游隨柳，與本生父母家已無聯絡，原告不能以其與張印結
    婚之事實，就推定原告已經終止與阮六江、阮游隨柳之收養
    關係等語資為抗辯。
三、按確認法律關係之訴，非原告有即受確認判決之法律上利益
    者，不得提起之，民事訴訟法第247 條第1 項前段定有明文
    。次按，確認之訴，若係就為訴訟標的之權利或法律關係之
    成立或存在與否不明確而有爭執，認為有求確認判決之必要
    ，亦所謂有即受確認判決之法律上利益時，即得提起，並以
    其利害關係相對立而有爭執該權利或法律關係之人為被告者
    ，其當事人即為適格。至有無即受確認判決之法律上利益，
    則應依現實狀態而為判斷，最高法院76年度台上字第242 號
    判決要旨可供參照。是繼承權乃繼承人個人對被繼承人之財
    產上權利義務之地位，並非與其他繼承人就特定遺產之公同
    共有權，倘對繼承權之有無有所爭執，應以繼承權為標的，
    且以其利害關係相對立而有爭執該權利或法律關係之人為被
    告，其當事人即為適格。查本件原告既係起訴主張其自幼雖
    以童養媳身分出養給養父阮六江、養母阮游隨柳，惟因其嗣
    與張印結婚而已終止收養關係，回復與其本生父母之關係，
    為此起訴確認其對被繼承人即其生父蔡清地（池）之繼承權
    存在，且被告丙○○○既否認原告對於被繼承人蔡清地之繼
    承權存在，則原告將其列為被告而提起本件確認訴訟，當事
    人適格即無欠缺，並有即受確認判決之法律上利益，合先敘
    明。
四、本件經本院依民事訴訟法271 條之1 準用同法第270 條之1
    第1 項第3 款規定，會同兩造整理並協議簡化不爭執之事項
    及爭點如下（本院95年10月20日言詞辯論筆錄參照）：
  一兩造所不爭執之事項：
    (一)原告之生父為蔡清地（池）、生母為蔡潘真。
    (二)原告前於昭和5 年6 月10日以養子緣組即媳婦仔身份出養
      予養父阮六江、養母阮游隨柳。
    (三)原告於民國38年1 月25日與張印結婚。
    (四)原告自35年11月1 日初設戶籍時起至38年1 月8 日止，戶
      籍登記上之姓名為「阮蔡花足」、稱謂為「養女」，養父
      母為「阮六江、阮游隨柳」。
    (五)原告於民國38年1 月25日因與張印結婚，遷入張印的戶籍
      內，當時原告戶籍登記之姓名為「張阮蔡花足」，直至民
      國44年間以「（44）北市中戶校」章，才將「阮」字塗銷
      ，改為「乙○○○」。
  二兩造爭執之事項：
    (一)原告與阮六江、阮游隨柳間之收養關係，是否因其於38年
      1 月25日與訴外人張印結婚時而已終止收養關係，回復其
      與本生父母之關係，而對於被繼承人蔡清地之遺產有繼承
      權存在？
    (二)原告與阮六江、阮游隨柳自38年間至44年間止，雙方是否
      曾經合意終止收養關係，而回復其與本生父母之關係？
五、本院得心證之理由：
  一本件原告係於民國18年11月21日（即昭和4 年11月21日）出
    生，生父即被繼承人蔡清地（已於74年5 月10日死亡）、生
    母為蔡潘真，自幼已於昭和5 年6 月10日以媳婦仔身分出養
    予養父阮六江、養母阮游隨柳，並更名為「阮蔡花足」，原
    告嗣於38年1 月25日與張印結婚，並辦理結婚登記等情，此
    為兩造所不爭執，已如前述。且經證人即阮六江、阮游隨柳
    之子甲○○亦到庭證稱：「（問：與兩造有何關係？）原告
    是我養姐，被告跟我沒有關係。」、「（問：你父母親是否
    在昭和5 年6 月10日以媳婦仔名義收養原告？）是的。」、
    「（問：當時原來原告是要婚配給何人？）給我二哥阮君定
    。」、「（問：後來你二哥與原告有無結婚？）沒有。他們
    兩人沒有緣份。」、「（問：原告即你媳婦大姐是否在38年
    1 月25日與張印結婚？）是的。他嫁給姓『張』的。」、「
    （問：你父母親是否同意原告嫁給張印？）當時因為原告無
    法與阮君定結婚，父母親覺得很失望，所以原告要嫁給誰，
    就隨他的自由。」等語綦詳（見本院95年10月20日言詞辯論
    筆錄第3 至4 頁）。而依卷附日據時期及臺灣光復後之戶籍
    登記資料所載，原告係為被繼承人蔡清地之次女，原名為「
    蔡花足」，確於昭和5 年6 月10日因養子緣組而自被繼承人
    蔡清地之戶籍（臺北洲七星郡北投庄石牌261 番地）除戶；
    並以養子緣組遷入養父母阮六江、阮游隨柳之戶籍（臺北洲
    七星郡北投庄石牌277 番地）內，並更名為「阮蔡花足」，
    續柄欄則記載為「媳婦仔」；嗣於民國35年11月1 日臺灣光
    復後初次設籍時，阮六江之戶籍登記申請書上已將原告轉而
    記載為「養女」阮蔡花足，並據此於戶籍登記簿之稱謂欄上
    記載原告為「養女」，養父為阮六江、養母為阮游隨柳；又
    原告於38年1 月25日與訴外人張印（非阮六江之子）結婚，
    為辦理結婚登記並遷入張印戶籍內時，其戶籍登記申請書所
    載之姓名為「阮蔡花足」，且原告斯時為辦理結婚遷出登記
    所請領之戶籍謄本，亦係記載原告「阮蔡花足」為阮六江之
    「養女」，戶政機關遂冠夫姓而據以登記原告之姓名為「張
    阮蔡花足」等情，業經本院核閱卷附之戶籍登記資料無訛，
    自堪信為真正。
  二原告主張其雖於昭和5 年6 月10日以媳婦仔身分出養予養父
    母阮六江、阮游隨柳，但其於38年1 月25日與張印結婚時，
    即已終止收養關係，回復其與本生父母之關係云云。惟按在
    台灣，媳婦仔即為童養媳之俗稱，係以將來擬婚配養家特定
    或不特定男子為目的而收養者，亦即以成婚為目的，而以此
    目的之成就為解除條件之收養。條件若成就，則收養之效力
    即歸於消滅；條件若已確定不成就，收養之效力則繼續存在
    ，最高法院83年度台上字第102 號判決意旨可供參照。亦即
    媳婦仔本質上仍為收養，惟附有以成婚為目的之解除條件，
    倘其已與所擬結婚之養家特定或不特定的男子結婚時，收養
    關係即歸於消滅，回復與本生父母之親子關係。倘確定未與
    擬婚配養家特定或不特定男子結婚時，收養之效力則繼續存
    在。查本件原告原由阮六江、阮游隨柳收養為媳婦仔，本擬
    嫁與阮六江之子阮君定，惟其長大後並未與阮君定結婚，而
    嫁與養家以外之男子即訴外人張印，則原告原以與阮六江之
    子阮君定成婚為解除條件而被阮六江、阮游隨柳收養之收養
    關係，其解除條件已確定不成就，故其收養之效力仍繼續存
    在，原告身份已轉換為養女，原告與阮六江、阮游隨柳間之
    收養關係應即確定。再者，原告於38年1 月25日與訴外人張
    印結婚並辦理結婚登記時，其戶籍登記申請書所載之姓名為
    「阮蔡花足」，且原告斯時為辦理結婚遷出登記所請領之戶
    籍謄本，亦係記載原告「阮蔡花足」為阮六江之「養女」，
    戶政機關遂冠夫姓而據以登記原告之姓名為「張阮蔡花足」
    等情，詳如前述，由此益徵原告因未與阮六江之子結婚，而
    與訴外人張印結婚，其解除條件已確定不成就，收養之效力
    仍繼續存在，原告已由童養媳之身份轉換為阮六江、阮游隨
    柳之養女乙節，殊無疑義。是以原告主張其雖自幼即為阮六
    江、阮游隨柳收養為媳婦仔即童養媳，惟其未與擬婚配養家
    特定或不特定男子成婚，而於38年1 月25日與訴外人張印結
    婚，因認原告與阮六江、阮游隨柳間之收養關係，應於38年
    1 月25日與張印結婚時即已終止，並回復其與本生父母之親
    子關係云云，於法洵屬無據，自不足取。
  三原告雖另主張：戶政機關既於民國44年間以「（44）北市中
    戶校」章，將原告姓名「張阮蔡花足」之「阮」字予以塗銷
    ，改為「乙○○○」，可見原告嗣已依程序與養父母阮六江
    、阮柳隨柳終止收養關係，否則戶政機關應不致於「張阮蔡
    花足」之「阮」字予以塗銷云云。但查，原告與訴外人張印
    於38年1 月25日結婚而遷入張印之戶籍時，原告係冠夫姓而
    在戶籍資料上登記其姓名為「張阮蔡花足」，直至民國44年
    間始由戶政機關以「（44）北市中戶校」章，將「阮」字刪
    除，改為「乙○○○」等情，此為兩造所是認，並有台北市
    中山區戶政事務所94年8 月31日北市中戶二字第0943088500
    號函在卷可佐，固堪信為真正。惟按關於親屬之事件，在民
    法親屬編施行前發生者，除本施行法有特別規定外，不適用
    民法親屬編之規定；其在修正前發生者，除本施行法有特別
    規定外，亦不適用修正後之規定。民法親屬編施行法第1 條
    定有明文。又養父母與養子女之關係，得由雙方同意終止之
    ；前項終止，應以書面為之，修正前民法第1080條亦有明文
    。本件原告既未能舉證證明其與養父母阮六江、阮游隨柳曾
    以書面終止收養關係，並到庭陳明：「（問：你有無印象與
    養家辦理終止收養手續？）我不知道，因為我不識字，沒有
    簽什麼文件。」等語無訛；而證人甲○○亦證稱：伊不知道
    其父母親有無與原告簽字終止收養關係等語明確（均見本院
    95 年10 月20日言詞辯論筆錄第4 頁）。況經本院向臺北市
    中山區戶政事務所函詢原告與阮六江、阮游隨柳有無終止收
    養之書面資料等事項，據覆略稱：本轄無乙○○○終止收養
    之相關戶籍資料，且查無為何將「張阮蔡花足」之「阮」塗
    銷之相關登記資料等語在卷，有臺北市中山區戶政事務所95
    年9 月12日北市中戶二字第09531010900 號函附之戶籍謄本
    、戶籍登記申請書、結婚證書、變更登記申請書、住址變更
    戶籍登記申請書、遷出登記申請書等件在卷可佐，自難認原
    告與養父母阮六江、阮游隨柳間之收養關係已合法終止，故
    原告與其生父即被繼承人蔡清地間之親子關係仍無從回復。
    至戶政機關雖於民國44年間將戶籍資料所登記之原告姓名「
    張阮蔡花足」之「阮」字予以刪除，更改為「乙○○○」，
    惟養父母與養子女間收養關係之終止，應踐行法定之方式，
    非以戶政機關之登載為準，況台北市中山區戶政事務所已函
    稱未有乙○○○與養父母阮六江、阮游隨柳終止收養之相關
    戶籍資料，亦查無為何將「張阮蔡花足」之「阮」塗銷之相
    關登記資料等語，自不得徒憑戶籍資料已將其姓名「張阮蔡
    花足」之「阮」刪除乙事，即謂其與養父母阮六江、阮游隨
    柳間之收養關係已合法終止，至屬明確。
六、綜上所述，原告自幼既為阮六江、阮游隨柳收養為媳婦仔，
    長大後雖未與原擬婚配養家特定或不特定男子成婚，而於38
    年1 月25日與訴外人張印結婚，然其與養父母阮六江、阮游
    隨柳間之收養關係，因解除條件已確定不成就，原告身分已
    由媳婦仔轉換為養女，其收養之效力仍繼續存在。而原告復
    未能舉證證明雙方曾以書面終止收養關係，自難認其與養父
    母阮六江、阮游隨柳間之收養關係已合法終止，則原告與其
    生父即被繼承人蔡清地間之親子關係即無從回復，故原告對
    於被繼承人蔡清地之遺產自無繼承權可言，甚為明確。從而
    原告起訴請求確認其對被繼承人蔡清地之繼承權存在，為無
    理由，應予駁回。
七、本件判決之基礎已臻明確，兩造其餘攻擊、防禦方法及證據
    資料，經核與本件判決結果不生影響，爰不一一詳以論述，
    併此敘明。。
八、據上論結，本件原告之訴為無理由，依民事訴訟法第78條，
    判決如主文。
中    華    民    國    95    年    11    月     3    日
                  家事法庭  法  官  陳章榮
以上正本證明與原本無異。
如對本判決上訴，應於判決送達後20日內向本院提出上訴狀。
中    華    民    國    95    年    11    月     3    日
                            書記官  吳小平


司法院資訊處製作；財團法人民間司法改革基金會備份。
